臺灣高等法院民事判決　　　　　　　　 96年度上易字第124號
上　訴　人　甲○○
　　　　　　己○○
　　　　　　戊○○
　　　　　　乙○○
　　　　　　庚○○
　　　　　　丙○○○
共　　　同
訴訟代理人　蘇弘志律師
被 上訴 人　丁○○
上列當事人間請求清償債務等事件，上訴人對於中華民國95年12
月20日臺灣臺北地方法院95年度訴字第7513號第一審判決提起上
訴，經本院於96年 8月28日言詞辯論終結，判決如下：
    主      文
上訴駁回。
第二審訴訟費用由上訴人負擔。
    事實及理由
一、本件上訴人聲明求為判決：(一)原判決廢棄。(二)被上訴人應給
    付上訴人甲○○新台幣（下同） 24萬0,008元、給付上訴人
    己○○24萬0,008元、給付上訴人戊○○24萬0,008元、給付
    上訴人乙○○38萬8,080元、給付上訴人庚○○ 7萬0,560元
    、給付上訴人丙○○○ 21萬6,000元，及均自起訴狀繕本送
    達之翌日起至清償日止，按年息5%計算之利息。
    被上訴人未於言詞辯論期日到場，亦未提出書狀作何聲明或
    陳述，核無民事訴訟法第 386條所列各款情形，爰依上訴人
    之聲請，由其一造辯論而為判決。
二、上訴人起訴主張：被上訴人向上訴人甲○○、己○○、戊○
    ○（下稱上訴人甲○○等 3人）表示坐落台北縣五股鄉○○
    段水碓小段6之1、6之2、7、7之1、8、19地號等 6筆土地（
    下稱系爭水碓段土地）之登記名義人雖為其岳父張坤讚，但
    其為系爭水碓段土地之真正所有權人，上訴人甲○○等 3人
    經被上訴人遊說及安排，買受系爭水碓段土地之其中 1,000
    坪，並於民國（下同）77年 3月間與訴外人張坤讚簽訂不動
    產買賣契約書，作為與被上訴人成立共有關係及信託關係之
    依據，亦即上訴人甲○○等 3人為委託人、被上訴人為受託
    人，為上訴人甲○○等 3人管理系爭水碓段土地，並以訴外
    人張坤讚為借名登記之登記名義人；又被上訴人復以上開事
    由，將坐落台北縣五股鄉○○段更寮小段422之4地號土地（
    下稱系爭更寮段土地）之其中539坪、98坪、300坪，分別出
    賣予上訴人乙○○、庚○○及丙○○○（下稱上訴人乙○○
    等3人），並於77年3月間，由訴外人張坤讚與上訴人乙○○
    等 3人分別簽訂不動產買賣契約書，成立土地共有及信託關
    係，其中上訴人丙○○○於83年間要求換約，被上訴人竟隱
    匿訴外人張坤讚已死亡之事實，與上訴人丙○○○締約；嗣
    經上訴人多次請求，被上訴人均拒不辦理系爭 7筆土地之所
    有權移轉登記，並對外仍以系爭土地之所有權人自居，先於
    93年10月 5日將系爭水碓段土地出租與訴外人林進賢、李芳
    興，約定租期自93年10月10日起至 103年1月9日止，每月租
    金21萬5,168元，又於94年2月間將系爭更寮段土地出租與訴
    外人王耀慶，約定租期自94年2月2日起至 103年5月1日止，
    每月租金8萬8,620元，而被上訴人將系爭土地出租於他人，
    未見張坤讚之其他繼承人參與及收益，足見被上訴人確係系
    爭土地之真正所有權人，則依兩造間信託契約之法律關係，
    上訴人自得請求被上訴人將其就系爭土地所收取之租金，按
    持分比例計算給付予上訴人等情，爰依信託契約之法律關係
    ，求為命被上訴人給付上訴人甲○○ 24萬0,008元、給付上
    訴人己○○24萬0,008元、給付上訴人戊○○24萬0,008元、
    給付上訴人乙○○38萬8,080元、給付上訴人庚○○ 7萬0,5
    60元、給付上訴人丙○○○ 21萬6,000元，及均自起訴狀繕
    本送達之翌日起至清償日止，按年息5%計算利息之判決。
三、按85年 1月26日信託法公布施行前之信託行為，屬於非典型
    契約之一種。須於雙方當事人，就一方（委託人）授與他方
    （受託人）超過經濟目的之權利，而受託人僅於所許可之經
    濟目的範圍內行使權利，相互意思表示一致，其契約始為成
    立。準此，當事人之一方如主張與他方有信託關係存在，自
    應就信託契約確已成立之事實，負舉證責任。若其先不能舉
    證，縱他方就其抗辯事實不能舉證，或其所舉證據尚有疵累
    ，亦應駁回該一方之請求（最高法院94年度台上字第 767號
    判決參照）。本件上訴人主張被上訴人為系爭水碓段及系爭
    更寮段土地之真正所有權人，並於77年 3月間，將系爭水碓
    段土地之其中1,000坪出賣予上訴人甲○○等3人，將系爭更
    寮段土地之其中539坪、98坪、300坪，分別出賣予上訴人乙
    ○○、庚○○及丙○○○，而由上開土地登記名義人即訴外
    人張坤讚與上訴人簽訂不動產買賣契約書；嗣被上訴人於93
    年10月 5日，將系爭水碓段土地出租與訴外人林進賢、李芳
    興，約定租期自93年10月10日起至 103年1月9日止，每月租
    金21萬5,168元，又於94年2月間，將系爭更寮段土地出租與
    訴外人王耀慶，約定租期自94年2月2日起至 103年5月1日止
    ，每月租金8萬8,620元等情，固據其提出不動產買賣契約書
    、土地登記謄本、土地所有權狀、土地租賃契約書、切結證
    明書、支票及切結書為證（見原審卷(一)12至65頁、卷(二)12頁
    ），即令屬實，惟上訴人既係本於信託契約之法律關係，請
    求被上訴人給付其因出租系爭土地所收取之租金，仍以先證
    明兩造間就系爭土地有信託契約關係存在為必要。經查，系
    爭土地自上訴人簽訂系爭不動產買賣契約書時起迄今，一直
    仍登記為訴外人張坤讚（現已死亡）所有（見原審卷(一)12至
    17、28頁），被上訴人從未登記為系爭土地之所有權人，雖
    被上訴人以其名義出租系爭土地，然出租人不以為所有權人
    為必要，自難認被上訴人就系爭土地已取得對外行使權利之
    受託人地位。雖系爭不動產買賣契約書第 4條約定：「前項
    不動產限於政府法令規定，未能立即辦理所有權移轉登記，
    惟俟乙方（指張坤讚）辦妥一切所有權取得手續後，將來可
    以辦理所有權移轉登記與甲方（指上訴人）時，乙方應依章
    辦理所有權移轉登記與甲方為持分共有，乙方絕不異議」（
    見原審卷(一)18、29、34、39頁）；而被上訴人及其配偶張淑
    琴出具予上訴人甲○○等 3人之切結書，亦載有：「一甲○
    ○等3人與張坤讚於77年3月就台北縣五股鄉○○段水碓小段
    地號6之1、6之2、7、7之1、8、19等6筆土地，共計約3584.
    95坪，土地面積中轉讓1,000坪之契約有效，甲○○等3人並
    已履行給付價金之義務。二張淑琴為張坤讚之繼承人，因故
    未能辦理繼承登記，特承認甲○○等 3人上開權利存在，並
    切結如順利辦成繼承登記，張淑琴可履行移轉並給付上開土
    地予甲○○等 3人」（見原審卷(二)12頁），惟此充其量僅能
    據為證明訴外人張坤讚承諾於法令限制取消後、或被上訴人
    及其配偶張淑琴承認在張淑琴辦妥繼承登記後，負有將系爭
    土地所有權移轉登記予上訴人共有之義務，尚難據為證明兩
    造間就系爭土地有信託契約關係存在。是上訴人本於信託契
    約之法律關係，請求被上訴人將其出租系爭土地所收取之租
    金，按持分比例計算給付予上訴人，即屬無據。
四、綜上所述，上訴人本於信託契約之法律關係，請求被上訴人
    給付上訴人甲○○24萬0,008元、給付上訴人己○○24萬0,0
    08元、給付上訴人戊○○ 24萬0,008元、給付上訴人乙○○
    38萬8,080元、給付上訴人庚○○ 7萬0,560元、給付上訴人
    丙○○○ 21萬6,000元，及均自起訴狀繕本送達之翌日起至
    清償日止，按年息5%計算之利息，均屬不應准許。從而原審
    所為上訴人敗訴之判決，並無不合。上訴論旨仍執前詞指摘
    原判決不當，求予廢棄改判，為無理由，應予駁回。
五、至兩造其餘之攻擊或防禦方法及未經援用之證據，經本院斟
    酌後，認為均不足以影響本判決之結果，自無逐一詳予論駁
    之必要，併此敘明。
六、據上論結，本件上訴為無理由，依民事訴訟法第449條第1項
    、第463條、第385條第1項前段、第78條、第85條第1項前段
    ，判決如主文。
中　　華　　民　　國　　96　　年　　9 　　月　　11　　日
                  民事第六庭
                      審判長 法  官 林鄉誠
                             法  官 許紋華
                             法  官 梁玉芬
正本係照原本作成。
不得上訴。
中　　華　　民　　國　　96　　年　　9 　　月　　12　　日
　　　　　　　　　　　　　　 書記官 常淑慧
